【裁判字號】    99,行專訴,55
【裁判日期】    990805
【裁判案由】    發明專利舉發
【裁判全文】
智慧財產法院行政判決
                                    99年度行專訴字第55號
                                 民國99年7月15日辯論終結
原      告  甲○○
訴訟代理人  丁○○○○○○○
被      告  經濟部智慧財產局
代  表  人  乙○○（局長）住同上
參  加  人  丙○○
上列當事人間因發明專利舉發事件，原告不服經濟部中華民國99
年2 月23日經訴字第09906051920 號訴願決定，提起行政訴訟。
本院判決如下：
    主  文
訴願決定及原處分均撤銷。
訴訟費用由被告負擔。
    事實及理由
一事實概要︰
  緣原告前於94年2 月4 日以「接桿結構」向被告申請發明專利
  ，經被告編為第94103623號為審查、再審查，准予專利，並於
  公告期滿，發給發明第I291914 號專利證書（專利權期間：自
  西元2008年1 月1 日至2025年2 月3 日止）。嗣參加人丙○○
  於97年3 月31日以其違反核准時專利法第22條第4 項規定，不
  符發明專利要件，對之提起舉發，案經被告審查，於98年8 月
  20日以（98）智專三(三)05055 字第09820511250 號專利舉發審
  定書為「舉發成立，應撤銷專利權」處分，原告不服，提起訴
  願，經遭經濟部99年2 月23日經訴字第09906051920 號決定駁
  回，原告猶仍不服，遂提起本件行政訴訟。
二原告聲明為：訴願決定及原處分均撤銷。並主張：
(一)被告處分及訴願決定，就系爭專利申請專利範圍第1 項判斷，
  僅提示舉發證據2 中華民國申請第91206361號「轉接頭構造改
  良」專利案之對應內容，未做任何說明，僅以系爭專利申請專
  利範圍第1 項構件名稱與舉發證據2 之相類似構件名稱作比對
  ，並未以系爭專利申請專利範圍第1 項之構件特徵與舉發證據
  2 比對，即謂「所屬技術領域中具有通常知識者依申請前之先
  前技術所能輕易完成，不具進步性。」作為系爭專利不具進步
  性之推斷，違反行政程序法第5 條規定，違反行政處分應記明
  理由且內容應明確之規定。
(二)被告違反行政程序法第43條，被告處分及訴願決定未考量原告
  提出「無法預期的功效」說明：
  1.原告於系爭專利「答辯理由書第5-7 頁」及「訴願書第5-7
    頁」中說明，系爭專利申請專利範圍第1 項界定各元件的技
    術特徵以及組態皆不同於舉發證據2 ，特別是系爭專利桿體
    20、滑套30以及彈簧40間的組態與舉發證據2 的主插接頭30
    、滑套40以及彈性件50間的組態明顯不同，藉由組態上不同
    造成滑套作動上明顯的差異，亦即系爭專利滑套30係在操作
    使用的過程中為一不定的滑動狀態，反觀舉發證據2 滑套40
    為一固定型態，系爭專利可自動因應螺絲釘鎖槽的深淺使工
    具頭與螺絲釘保持最佳的密合狀態，反觀舉發證據2 ，僅與
    單一規格的螺絲釘保持密合，無法與其它不同規格的螺絲釘
    保持最佳的密合狀態，突顯出適用性不足的缺陷，據此，系
    爭專利為一種改變技術特徵關係之發明，較舉發證據2 而言
    能產生無法預期的功效，故被告應認定系爭專利非能輕易完
    成，具進步性才是。
  2.被告在進行審定以及訴願機關決定系爭專利是否違反進步性
    規定時，不僅未遵循專利審查基準，且完全忽略原告「無法
    預期的功效」說明，特別是被告處分及訴願決定既然無隻字
    片語提及原告於答辯理由書以及訴願書之主張為何不可採，
    亦未說明理由，屬理由不備之違法，違反行政程序法第43條
    規定。
(三)被告處分及訴願決定理由，僅以系爭專利之構件名稱「對應」
  舉發證據2 之相同或類似構件名稱來據以推斷系爭專利不具進
  步性，然何謂「對應」？是構件名稱相同? 構件名稱相似? 還
  是專利審查基準中何處有進行定義，為何僅以「對應」即可作
  為判斷系爭專利是否有違反專利法第22條第4 項規定之「不具
  進步性」之情事? 被告處分及訴願決定明顯依法無據。
(四)系爭專利「插桿23」可行性之說明：
  1.由於該桿體20一端軸向成型有一插槽21，以供該插桿23得以
    替換地插置定位，因此確實達到『隨氣動工具71的不同而更
    換該接桿之組件（即插桿23），藉以增加該接桿的適用性』
    的目的。
  2.當該插桿23插置於該桿體20插槽21而配合氣動工具71進行鎖
    設作業前、後時（系爭專利第六圖）:
    (1)由於在被舉發案申請專利當時的技術水準，要將該插桿23
      插置於該桿體20的插槽21後，克服該插桿23與該桿體20之
      間不會因重力而自然脫落的問題已屬成熟技術，在製作上
      ，可將該插桿23與該桿體20結合的公差控制相當得宜，使
      用者必須施以一適當之力，才能將該插桿23拔離該桿體20
      ，該製作的技術於該工具業界的確可行，因此，系爭專利
      之插桿23結構設計的確可行。
    (2)當該插桿23插置於該桿體20插槽21而配合氣動工具71進行
      鎖設作業時（系爭專利第五圖）:
      由於該氣動工具71係以轉動的方式帶動該插桿23以及桿
        體20呈同方式作動，轉動的方式與該插桿23和該桿體20
        兩者插置或分離方向不同，因此，在工作中並不會造成
        該插桿23與該桿體20的分離。
      當該氣動工具71帶動該插桿23以及桿體20在進行鎖設作
        業時會施以一向下之力於該插桿23和桿體20上，而該向
        下之力會抵止於該插桿23分離於該桿體20，因此，當該
        插桿23插置於該桿體20插槽21而配合氣動工具71進行鎖
        設作業時，確實不會造成該插桿23與該桿體20的分離。
(五)系爭專利固定環組態的說明：
  1.配合系爭專利第二、四圖，該固定環50係待該滑套30及彈簧
    40組設於該桿體20後，該固定環50再以呈緊配合的組態而套
    設並固定於該桿體20上，以防止該滑套30及彈簧40脫離於該
    桿體20，因此，該固定環50與該桿體20的組態為固定狀，而
    該滑套30與該固定環50的組態為可活動之組態，且該滑套30
    與該桿體20同為可活動之組態。
  2.該固定環50緊配合於該桿體20的製作方式，其可將該固定環
    50的環內徑尺寸製作略小於該桿體20的桿徑尺寸，使兩者的
    配合沒有間隙只有過盈，而在組裝上必須施以一外力（例如
    敲打）強行將該固定環50打入至該桿體20預定位置處，以完
    成兩者的組裝，因此，該固定環50在組裝上並無問題。
(六)系爭專利之彈簧與舉發證據2 之彈簧因組態的不同造成滑套作
  動上不同的說明：
  1.系爭專利：配合系爭專利第四、五圖，其彈簧40之設置將使
    系爭專利的滑套30在進行鎖設作業過程中呈一不定的滑動狀
    態，使工具頭24相對該滑套30自動呈內縮或凸伸，而得以因
    應工具頭24的尺寸公差自動調整位置，讓磁鐵60、工具頭24
    與螺絲釘72保持密合狀態。
  2.舉發證據2 ：配合舉發證據2 第5 、6 圖，其彈簧50的設置
    將使舉發證據2 的滑套40、定位套60及主插接軸30彼此之間
    不任意鬆動，而該滑套40在進行鎖設作業過程中係屬ㄧ種固
    定鎖設型態，因此無法因應工具頭20的尺寸公差自動調整位
    置。
  3.系爭專利為一種改變技術特徵關係之發明，且較舉發證據2
    而言能產生無法預期的功效，故應認定系爭專利非能輕易完
    成，具有進步性。
三被告答辯聲明為:原告之訴駁回。並辯稱：
  (一)證據2 與系爭專利申請專利範圍第1 項比較：系爭專利之桿
    體(20)可對應證據2 之主插接軸(30)，系爭專利之滑套(30)
    可對應證據2 之滑套(40)，系爭專利之彈簧(40)可對應證據
    2 之彈性件(50)，系爭專利之磁鐵(60)可對應證據2 之磁石
    (42) ，系爭專利之工具頭(24)可對應證據2 之起子頭(20)，
    系爭專利之插桿(23)可對應證據2 之插接端(32)，系爭專利
    之肩部(25)可對應證據2 之頸部(33)的連接肩部，系爭專利
    之第一抵面(311) 可對應證據2 之環掣片(43)的第一抵面，
    系爭專利之第二抵面(312) 可對應證據2 之環掣片(43)的第
    二抵面，系爭專利之環形凸緣(31)可對應證據2 之環掣片(4
    3)，系爭專利之固定環(50)可對應證據2 之定位套(60)，系
    爭專利之主要構件為證據2 所揭露，且組態相同，由證據2
    可證明系爭專利申請專利範圍第1 項係為其所屬技術領域中
    具有通常知識者依申請前之先前技術所能輕易完成，不具進
    步性。
  (二)插桿23與桿體20之結合方式為習知六角扳手技術。因為插桿
    23不僅負責與桿體20結合，其尚要負責傳遞旋轉力量，包括
    桿體20、滑套30、彈簧40、固定環50、磁性物221 、磁鐵60
    等全體接桿結構及工具頭24、固接元件14之重量所產生巨大
    的往下拉力，再配合旋轉運動，易生搖晃震動或脫離等弊端
    ，且長期使用後插桿23與桿體20產生結合之磨損，進而造成
    定位不準、操作困難及工業安全危險性。
  (三)證據2 專利說明書第7 頁第3 行「該定位套60設有二對應的
    凹陷部62，二凹陷部62之間形成之凸起部位為卡掣部61，每
    一卡掣部16由中間往側邊以同向等距方式設有數個環溝63，
    而使其可選擇性地與滑套40的環列齒44旋合定位。」及第11
    行「當起子頭20作用端21置入螺鎖工件24頭端，藉由磁石42
    的磁吸作用，將使滑套40如第6 圖箭頭所示方向，自動趨前
    滑移而緊吸附於該螺鎖工件24，從第7 、8 圖可知此一期間
    ，滑套40的環列齒44恰與定位套60的凹陷部62呈對應狀態，
    因此，該滑套40趨往螺鎖工件24的移動過程不會受到阻礙。
    」，所以證據2 之滑套40與主插接軸30同為可活動之組態，
    證據2 之結構及功能與系爭專利相同。
四得心證之理由：
(一)系爭專利係於94年2月4日申請專利，被告於96年10月23日審定
  准予專利，則系爭專利是否有應撤銷專利權之情事，應以核准
  審定時所適用之92年2月6日修正公布，而於93年7月1日施行之
  專利法為斷。按凡利用自然法則之技術思想之創作，而可供產
  業上利用者，得依專利法第21條暨第22條第1項前段之規定申
  請取得發明專利。又「發明雖無第1項所列情事，但為其所屬
  技術領域中具有通常知識者依申請前之先前技術所能輕易完成
  時，仍不得依本法申請取得發明專利」，復為同法第22條第4
  項所明定。
(二)系爭「接桿結構」發明專利依其專利說明書之記載係提供一種
  接桿結構，其主要得以隨氣動工具的不同而更換該接桿之組件
  ，藉以增加該接桿的適用性。另一主要目的，係在提供一種接
  桿結構，其主要簡化該接桿的組裝步驟。其申請專利範圍第1
  項為獨立項，其餘為附屬項，申請專利範圍為：
  1.一種接桿結構，具有一桿體、一滑套、一彈簧及一磁鐵，該
    桿體一端插置一工具頭，該滑套可滑動地套設於該桿體上，
    該彈簧亦套設於該桿體上以推抵該滑套，該磁鐵固設於該滑
    套之一端，且具有一穿孔供該工具頭伸出與縮回，該磁鐵並
    得以吸附工具頭上之固接元件，其特徵在於：該桿體另一端
    插置有一可替換之插桿，且該桿體周側突出有一肩部，該滑
    套內部成型有一具有第一、二抵面之環形凸緣，而將該彈簧
    限制於該桿體肩部以及滑套之第一抵面之間，並另於該桿體
    外套固一固定環，該固定環對應抵頂於該滑套之第二抵面。
  2.依據申請專利範圍第1項所述之接桿結構，其中該桿體兩端
    分別軸向成型有二插槽，以供插桿以及工具頭插置定位。
  3.依據申請專利範圍第2項所述之接桿結構，其中供工具頭插
    置的插槽內部可嵌設有一磁性物。
  4.依據申請專利範圍第1項所述之接桿結構，其中該桿體之肩
    部係鄰近工具頭插置處。
(三)舉發證據2 為92年2 月1 日公告之我國第91206361號「轉接頭
  構造改良」專利案，舉發證據3 為COMPASS 公司手工具商品DM
  ，原處分以舉發證據3 因無標示公開日期，故由舉發證據3 不
  能證明其在系爭專利申請前已有公開之事情，尚不能執為證明
  系爭專利不具專利要件之證據。惟舉發證據2 可證明系爭專利
  申請專利範圍第1 項至第4 項不具進步性而作成舉發成立，應
  撤銷專利權之審定，則本件之爭點應為舉發證據2 是否可證明
  系爭專利不具進步性。
(四)經查，舉發證據2 係一種轉接頭構造改良，由一具有插孔的主
  插接軸、一具有套孔的滑套、一彈性件及一定位套等元件所構
  成；其中，該主插接軸一側為插接端，而中段係為一頸部可供
  在套置該彈性件後，利用該定位套而使彈性件及滑套定位；該
  滑套在套設於主插接軸後，將磁石固設於套孔一端，復於該套
  孔適當位置設有環掣片，供該彈性件頂持；該定位套一側為止
  位環，往另側設有二對應的凹陷部，二凹陷部之間為卡掣部並
  由中間往側邊以等距方式設有數個環溝，使其可選擇性地與滑
  套對應位置的環列齒快速旋合定位( 專利說明書創作摘要參照
  ) 。系爭專利申請專利範圍第1 項係以二段式方式撰寫，其申
  請專利範圍所記載特徵之前之各元件即桿體、滑套、彈簧及磁
  鐵，該桿體一端插置一工具頭，該滑套可滑動地套設於該桿體
  上，該彈簧亦套設於該桿體上以推抵該滑套，該磁鐵固設於該
  滑套之一端，且具有一穿孔供該工具頭伸出與縮回，該磁鐵並
  得以吸附工具頭上之固接元件之技術特徵屬習知技術。而系爭
  專利之改良部分在於申請專利範圍中「其特徵在於」之後所載
  ：「該桿體另一端插置有一可替換之插桿，且該桿體周側突出
  有一肩部，該滑套內部成型有一具有第一、二抵面之環形凸緣
  ，而將該彈簧限制於該桿體肩部以及滑套之第一抵面之間，並
  另於該桿體外套固一固定環，該固定環對應抵頂於該滑套之第
  二抵面。」
(五)比對系爭專利申請專利範圍第1 項之桿體20與舉發證據2 之桿
  體，舉發證據2 並未揭示其桿體為可替換之桿體。又系爭專利
  申請專利範圍第1 項桿體20設肩部25，並配合滑套30 之 第一
  抵面311 可將彈簧16限制在桿體肩部25及滑套第一抵面311 之
  間。而對於彈簧16之限位，舉發證據2 是利用滑套40結合環掣
  片43將其限位在定位套60下緣與環掣片43之間，兩者彈簧之限
  位位置並不相同。另系爭專利申請專利範圍第1 項之「桿體20
  外套固一固定環50, 該固定環50對應抵頂於該滑套30之第二抵
  面312 」（即固定環- 滑套第二抵面）與舉發證據2 之桿體外
  套固一定位套60，該定位套60先抵頂於彈性件50後再抵頂於滑
  套40之環掣片43，（即定位套- 彈簧- 滑套之環掣片），兩者
  固定環50（舉發證據二為定位套60）之位置配設也並不相同。
  次查，系爭專利申請專利範圍第1 項之桿體20界定為可替換為
  發明之目的之一，其目的在於可隨不同的氣動工具15而更換增
  加使用上的便利性，又為因應該桿體為可替換的目的，系爭專
  利申請專利範圍第1 項之彈簧16限位於滑套30第一抵面311 與
  桿體肩部25面之間，可方便插桿23的拔插，且因滑套30第一抵
  面311 提供彈簧16限位位置之抵掣，僅以滑套30之滑移，即可
  進行工具頭的鎖設，又因彈簧16限位於滑套第一抵面311 與桿
  體肩部25之間，使用時工具頭的深度可由直接由彈簧之彈性力
  調整。而舉發證據2 之桿體為一體成形，僅得配合特定的氣動
  工具使用，其彈性件50組設於定位套60下緣與環掣片43之間，
  鎖設起子頭20時需配合旋動定位套60改變卡掣部61與滑套上環
  列齒44之位置關係，才能進行起子頭的鎖設，故系爭專利申請
  專利範圍第1 項之彈簧16限位位置所產生的功效與舉發證據2
  之彈性件50在限位位置所產生的功效並不相當。又系爭專利申
  請專利範圍第1 項固定環50係對應抵頂於該滑套30之第二抵面
  312 ，其目的在於套固於桿體20，以防止滑套30朝桿體20第二
  插槽22方向脫離。而舉發證據二之定位套60是以其旋轉改變與
  滑套上環列齒44凹凸配合之情形，進一步達到調整不同的工具
  頭深度的目的。系爭專利申請專利範圍第1 項之固定環50與證
  據2 定位套60使用目的及功效並不相同。又系爭專利申請專利
  範圍第1 項之技術思想與功效上之差異，非所屬技術領域中具
  有通常知識者，運用舉發證據2 所能輕易完成者。
(六)原處分雖認系爭專利申請專利範圍第1 項與證據2 之桿體外套
  設有一環形結構及彈簧，即判斷系爭專利申請專利範圍第1項
  之彈簧16可與證據2 之彈性件50相對應；固定環50與證據2之
  定位套60可相對應等等。但查，原處分均未論及各構件之連結
  關係與功效，且經上述分析結果，系爭專利申請專利範圍第1
  項之固定環50與證據2 定位套60與滑套之結合關係、功效並不
  相當，彈簧之組設位置改變及桿體、滑套之內部結構也不相同
  ，被告所為之比對方式尚難採信。且系爭專利申請專利範圍第
  1 項將桿體20界定為可替換插桿23，及由滑套30與桿體20內部
  結構的改變使彈簧40組設位置限位改變，確實較證據2 具有接
  桿適應性增加以及簡化組裝步驟的功效，故系爭專利申請專利
  範圍第1 項非所屬技術領域中具有通常知識者運用申請前之證
  據2 所能輕易完成者具進步性。又系爭專利申請專利範圍第2
  至第4 項均為直接或間接附屬於系爭專利申請專利範圍第1項
  之附屬項，屬獨立項之進一步限定，因舉發證據2 不足證明系
  爭專利申請專利範圍第1 項不具進步性，系爭專利申請專利第
  2 項至第4 項權利範圍不大於第1 項，舉發證據2 自亦不能證
  明系爭專利第2 項至第4 項不具進步性。
(七)依上所述，被告以舉發證據2 可證明系爭專利申請專利範圍第
  1 項至第4 項不具進步性而為舉發成立，應撤銷專利權之審定
  ，於法尚有未洽。訴願決定未加指摘而予維持，亦非妥適。原
  告請求撤銷訴願決定及原處分，為有理由，應予准許。
據上論結，原告之訴為有理由，爰依智慧財產案件審理法第1條
、行政訴訟法第98條第3項前段，判決如主文。
中    華    民    國    99    年    8    月    5    日
                    智慧財產法院第二庭
                          審判長法  官  陳國成
                                法  官  曾啟謀
                                法  官  熊誦梅
以上正本係照原本作成。
如不服本判決，應於送達後20日內，向本院提出上訴狀並表明上
訴理由（須按他造人數附繕本）。
如於本判決宣示後送達前提起上訴者，應於判決送達後20日內補
提上訴理由書（須按他造人數附繕本）。
中    華    民    國    99    年    8    月    5    日
                                書記官  蘇靖雅


司法院資訊處製作；財團法人民間司法改革基金會備份。
